臺灣高等法院臺中分院民事判決
110年度家上易字第18號
上  訴  人  
即被上訴人  乙○○
訴訟代理人  林忠宏律師                      
被上訴人  
即上訴人    甲○○

上列當事人間請求夫妻剩餘財產分配事件，上訴人對於民國109
年12月31日臺灣臺中地方法院107年度家財訴字第43號第一審判
決提起上訴，本院於110年4月13日言詞辯論終結，判決如下：
    主  文
原判決（除減縮部分外)關於駁回乙○○後開第二項之訴部分，及
該部分假執行之聲請，暨訴訟費用之裁判均廢棄。
上開廢棄部分，甲○○應再給付乙○○新臺幣6,970元，及自民國110
年11月18日起至清償日止，按週年利率百分之5計算之利息。
乙○○其餘上訴駁回。
甲○○上訴駁回。
第一審、第二審訴訟費用，乙○○上訴部分，由乙○○負擔2分之1，
餘由甲○○負擔；甲○○上訴部分，由甲○○負擔。
    事實及理由
壹、程序方面 
一、按在第二審為訴之變更或追加，非經他造同意，不得為之，
    但減縮應受判決事項之聲明，不在此限，民事訴訟法第446
    條第1項、第255條第1項第3款定有明文。此依家事事件法第
    51條規定，於家事事件亦有準用。上訴人即被上訴人乙○○（
    下稱乙○○）於原審請求被上訴人即上訴人甲○○（下稱甲○○）
    給付新臺幣（下同）42萬7,264元，及自民國107年1月26日
    起至清償日止，按週年利率百分之5計算之利息（見原審卷
    三第614頁），原判決命甲○○應給付乙○○31萬4,987元，及自
    107年1月26日起至清償日止，按週年利率百分之5計算之利
    息。乙○○上訴後，其上訴聲明第二項原請求甲○○應再給付乙
    ○○50萬2,344元，及自該聲明上訴狀繕本送達翌日（即110年
    2月23日）起至清償日止，按週年利率百分之5計算之利息等
    語（見本院卷一第13頁），迭經變更聲明，最終於110年10
    月15日變更上訴聲明第二項為請求甲○○應再給付乙○○47萬2,
    344元，及自該聲明上訴狀繕本送達翌日起至清償日止，按
    週年利率百分之5計算之利息等語（見本院卷二第113頁），
    而將請求之金額擴張為78萬7,241元；復表明其中31萬4,897
    元自起訴狀繕本送達翌日（即107年9月18日）起至清償日止
    ，其中47萬2,344元則自110年11月18日起，均至清償日止，
    按週年利率百分之5計算之利息，而減縮請求之金額及遲延
    利息，經核分屬聲明之擴張及減縮，於法尚無不合。
二、甲○○於原審抗辯附表二編號1其中之5萬9,426元、編號2其中
    之3萬1,453元、編號5之20萬元、編號6之20萬元、編號7之1
    5萬元、編號8中之9萬5,300元、編號9之15萬元、編號10之1
    5萬元、編號11之10萬元、編號14之169股股票、編號16之其
    中4萬股股票部分，係屬婚前財產或其變形，其餘為婚後財
    產（見原審卷三第620-621頁）；嗣於本院就附表二之部分
    存款及股票，抗辯應自其婚後財產扣除之項目與金額，另為
    不同之抗辯(見本院卷二第130-139頁）。惟該等事由乃於原
    審109年11月23日判決之前即已存在之事實，且經爭點整理
    之協議者，而無民事訴訟法第270條之1第3項但書規定情形
    ，兩造即應受其拘束，上訴人並未釋明未能於第一審及時提
    出之理由，且為上訴人所爭執（見本院卷三第17頁)，於第
    二審自不應准許其提出，依民事訴訟法第447條第3項規定應
    予駁回而不予審酌。
貳、實體方面
一、乙○○主張：
    兩造於102年11月30日結婚，婚後育有未成年子女賴○○，家
    中生活開銷大部分由乙○○支付，嗣兩造於105年12月1日分居
    ，甲○○於105年8月22日起訴請求離婚，經原審法院以105 年
    度婚字第720號判決兩造離婚確定在案。因兩造於婚姻關係
    存續間，並未曾訂定夫妻財產制契約，依民法第1005條之規
    定，應以法定財產制為夫妻財產制，並以甲○○105年8月22日
    提起離婚訴訟為兩造剩餘財產分配基準日。乙○○於基準日無
    婚後債務，其婚後財產如附表一所示，甲○○於基準日之婚後
    財產、債務，則如附表二、三所示，乙○○之剩餘財產為130
    萬0,829元，甲○○之剩餘財產287萬5,312元，兩造剩餘財產
    差額為157萬4,483元。而乙○○於兩造婚姻關係存續中，持續
    分擔水電費、健保費、未成年子女生活開銷等家用，且於未
    成年子女出生後，除分擔家務及照顧未成年子女外，另自10
    5年6月1日起至同年11月30日留職停薪半年而全職照顧未成
    年子女，乙○○對甲○○現存婚後財產之累積與增加，其貢獻與
    協力程度應與甲○○相當，並無甲○○主張之民法第1030條之1
    第2項減免分配額之事由，自得向甲○○請求平均分配夫妻剩
    餘財產差額。爰依民法第1030條之1第1項規定，請求甲○○給
    付78萬7,241元，及其中31萬4,897元自起訴狀繕本送達翌日
    （即107年9月18日），其中47萬2,344元自110年11月18日起
    ，均至清償日止，按週年利率百分之5計算之利息等情。
二、甲○○則以：
    兩造婚後因乙○○沈迷電玩導致家庭失和後，其為展現不再沈
    迷電玩之決心，遂於105年5月14日簽立切結書，表示只要再
    玩電玩遊戲就各自保有名下財產所有權，並拋棄剩餘財產分
    配請求權（下稱系爭切結書），卻於育嬰假期間未遵守承諾
    ，仍有執行電子遊戲之紀錄，事後又無積極悔改之具體積極
    作為，上訴人應不得向被上訴人請求剩餘財產分配。縱使上
    訴人得請求分配夫妻剩餘財產差額，惟原審卷三第603-604
    頁附表所示動產，價值合計29萬6,951元（下稱系爭動產）
    應計入乙○○之現存婚後財產；而如附表二中①編號1存款其中
    5萬9,426元，②編號2所示存款3萬1,453元，③編號8所示定期
    存款其中9萬5,300元，④編號5、6、7、9、10、11所示之定
    期存款各20萬元、20萬元、15萬元、15萬元、15萬元、10萬
    元，⑤編號14所示股票169股（價額1,100元），⑥編號16所示
    股票其中4萬股（價額91萬2,000元），為其婚前財產或其變
    形，應自前述婚後財產中予扣除。另乙○○辦理育嬰留職停薪
    半年期間僅將未成年子女交給兩造之母親照顧，並持續熱衷
    電玩遊戲，復以育嬰假期間僅六成薪而不願負擔家庭生活開
    銷，其對婚姻生活之貢獻較少，爰依民法第1030條之1第2項
    規定，請求調整或免除其分配等語，資為抗辯。
三、原審為乙○○一部勝訴、一部敗訴判決，即判命甲○○應給付乙
    ○○31萬4,897元，及自107年1月26日起至清償日止，按週年
    利率百分之5計算之利息，並分別為准、免假執行之諭知，
    另駁回其餘之訴及假執行之聲請。兩造就敗訴部分均提起上
    訴，乙○○之上訴聲明：㈠原判決駁回後開請求部分廢棄。㈡上
    開廢棄部分，甲○○再應給付乙○○47萬2,344 元及自110 年11
    月18日（即110.11.15 上訴理由二狀繕本送達翌日）起至清
    償日止，按週年利率百分之5 計算之利息。甲○○之上訴聲明
    ：㈠原判決（除減縮部分外）不利於甲○○部分廢棄。㈡上開廢
    棄部分，乙○○於第一審之訴及假執行之聲請均駁回。另兩造
    答辯聲明均為：上訴駁回。
四、得心證之理由
　㈠本件兩造不爭執事項(見本院卷二第12-15頁)：
  ⒈兩造於102年11月30日結婚，婚後育有未成年子女賴○○，嗣兩
    造於105年12月1日分居，直至甲○○於105年8月22日提起離婚
    訴訟，經原審法院以105年度婚字第720號判決兩造離婚，嗣
    於107年1月25日判決離婚確定，兩造未曾再共同生活（見本
    院卷一第31-65頁原審法院105年度婚字第720號、106年度家
    親聲字第585號判決、民事聲明上訴狀、家事撤回離婚部分
    上訴狀、兩造於105年12月20日言詞辯論筆錄、民事起訴狀
    、戶籍謄本）。
  ⒉兩造於婚姻關係存續間，並未曾訂定夫妻財產制契約，依民
    法第1005條之規定，應以法定財產制為夫妻財產制；依民法
    第1030條之4第1項但書規定，本件剩餘財產分配基準日為10
    5年8月22日。
  ⒊乙○○無婚後債務，於基準日之婚後財產，如附表一所示。
  ⒋甲○○於基準日之婚後財產，如附表二所示。
  ⒌甲○○於基準日有如附表三所示之婚後債務3萬5,227元。
  ㈡乙○○主張甲○○之剩餘財產287萬5,312元，兩造剩餘財產差額
    為157萬4,483元，請求平均分配夫妻剩餘財產78萬7,331元
    ，為甲○○所爭執，並以前詞置辯。則本件主要爭點為：⒈甲○
    ○以兩造簽立之系爭切結書，抗辯乙○○已拋棄夫妻剩餘財產
    差額分配請求權，是否可採。⒉甲○○抗辯原審卷三第603-604
    頁附表所示動產、價值合計29萬6,951元應計入乙○○之現存
    婚後財產，是否可採。⒊甲○○抗辯上開附表二中如下所示財
    產為其婚前財產，應自前述婚後財產中予扣除，是否可採：
    ①編號1存款其中5萬9,426元、②編號2所示存款3萬1,453元、
    ③編號8所示定期存款其中9萬5,300元、④編號5、6、7、9、1
    0、11所示之定期存款各20萬元、20萬元、15萬元、15萬元
    、15萬元、10萬元、⑤編號14所示股票169股（價額1,100元
    ）、⑥編號16所示股票其中4萬股（價額91萬2,000元）。⒋甲
    ○○依民法第1030條之1第2項規定，抗辯應酌減或免除乙○○得
    請求分配之金額，是否可採。
　㈢甲○○以兩造簽立之系爭切結書，抗辯乙○○已拋棄夫妻剩
    餘財產差額分配請求權，為不可採：
  ⒈按當事人主張有利於己之事實者，就其事實有舉證之責任。
    民事訴訟法第277條本文定有明文。又主張法律關係存在之
    當事人，應就該法律關係發生所須具備之特別要件，負舉證
    之責任，至於他造主張有利於己之事實（變更或消滅之特別
    要件），則應由他造舉證證明（最高法院48年台上字第887
    號裁判意旨參照）。次按解釋意思表示，應探求當事人之真
    意，不得拘泥於所用之辭句，為民法第98條所規定。而所謂
    探求當事人之真意，如兩造就其真意有爭執時，應從該意思
    表示所根基之原因事實、經濟目的、一般社會之理性客觀認
    知、經驗法則及當事人所欲使該意思表示發生之法律效果而
    為探求，並將誠信原則涵攝在內，藉以檢視其解釋結果對兩
    造之權利義務是否符合公平正義（最高法院96年度台上字第
    286號判決參照）。
  ⒉甲○○抗辯乙○○於105年5月14日簽立系爭切結書，已表示拋棄
    剩餘財產分配請求權，然為乙○○所否認，且觀諸系爭切結書
    所載內容略以：「立切結書人乙○○（下稱男方），因沉迷電
    玩而破壞家庭和諧，為求婚姻之延續，同意自立切結書之日
    起，遵守約定如下：…。二、若男方違反上述約定，經甲○○
    （下稱女方）以具體事證…舉證，男方願無條件簽署離婚協
    議書（如附件，內容略以女方取得子女監護權、男方須支付
    子女扶養費、男女雙方各自保有名下財產所有權並放棄贍養
    費/慰藉金及剩餘財產分配請求權），並與女方至戶政事務
    所完成離婚登記…」等語（見原審卷一第137頁），可見關於
    兩造財產歸屬、贍養費及慰藉金之給付、剩餘財產分配請求
    權等事項均應由兩造在離婚協議時約定。又乙○○雖於105年5
    月14日簽立系爭切結書，但雙方並未同時簽立離婚協議書，
    有卷附離婚協議證書可佐（見原審卷一第139頁）。且甲○○
    係於105年8月22日提起離婚訴訟，兩造係經法院判決離婚，
    並非兩願離婚，雙方始終未簽訂離婚協議書，故有關甲○○所
    指婚協議書所載關於兩造離婚後未成年子女親權之行使負擔
    及扶養費用之分擔、財產歸屬、贍養費及慰藉金之給付、剩
    餘財產分配請求權等約定，既為兩造應以合意離婚所約定內
    容之一部，自無從生效。
  ⒊基上，系爭切結書既無任何關於乙○○拋棄夫妻剩餘財產分配
    請求之記載，甲○○亦未舉證證明兩造離婚時，已就夫妻婚後
    財產之分配有所協議，從而甲○○抗辯乙○○不得請求分配夫妻
    剩餘財產差額云云，即難憑採。　
  ㈡甲○○主張系爭動產應計入乙○○之現存婚後財產，不可採：
　  甲○○主張系爭動產，為乙○○於兩造婚後所購買，應列入乙○○
    婚後財產計算云云，固據提出購入日期、購入金額、物品照
    片等為證（見原審卷卷二第365至421頁）。然為乙○○所否認
    ，且觀之甲○○所提出的照片，其上無明顯可資辨識或區別所
    有人的證明，該等照片至多只能證明有此物存在，自無從據
    以認定為乙○○所有。又甲○○所提的清單內容，乃是其自行製
    作，既為乙○○所否認，自不能作為證據。參以兩造於102年1
    1月30日結婚，婚後與子女同住，甲○○直至105年12月間才搬
    離等情，足見兩造有3年同住生活之事實，則傢俱、家電及
    其他物品的所有人自不能排除為兩造共有可能，甲○○復無其
    他證據證明上開傢俱、家電及其他物品確為乙○○所有，是此
    部分主張，洵無可取。
　㈢甲○○所辯附表二所示財產，其中編號6、10、11定期存款、編
    號14號新光金股票169 股其中52股為其婚前財產或變形，應
    自原判決附表二所示婚後積極財產中予扣除，為可採，其餘
    則不可採：
  ⑴按夫或妻之財產分為婚前財產與婚後財產，由夫妻各自所有
    ；不能證明為婚前或婚後財產者，推定為婚後財產；不能證
    明為夫或妻所有之財產，推定為夫妻共有。夫或妻婚前財產
    ，於婚姻關係存續中所生之孳息，視為婚後財產。民法第10
    17條第1項、第2項亦有明文。所謂婚前財產需於離婚時「現
    存」，因婚前財產可能於婚後轉換為日常消耗項目而不復存
    在，亦可能仍現存，而在婚姻裡各項財產形式變動中，亦多
    有婚後所得財產之同時付出，而難明確逐項區分。綜觀民法
    第1017條第1項規範意旨，應認只有在能確定證明基準時現
    存財產中含有婚前財產貢獻之情況下，始得進行數額扣除，
    是於計算夫妻剩餘財產基準日之總額及差額時，當無由逕予
    扣除夫或妻於結婚當日之婚前財產總額。故就法定財產制關
    係消滅時之現存財產，主張屬於婚前財產，自應依民事訴訟
    法第277條規定，就其主張之事實負舉證之責。
　⑵關於附表二編號6、10、11號所示合計金額45萬之定期存款，
    分別為甲○○婚前於102年9月22日、102年3月24日、102年9月
    18日所存，有甲○○臺灣銀行綜合存款存摺內頁（見原審卷三
    第319頁）、臺灣銀行水湳分行108年12月17日水湳營字第10
    850009791號函檢附之甲○○定期存款明細（見原審卷三第7-4
    3頁）在卷可稽，足證上開定存均為甲○○婚前之積極財產，
    是甲○○抗辯基準時之45萬元定期存款，不應計入本件夫妻剩
    餘財產分配之財產，應屬有據。
  ⑶附表二編號5號所示金額20萬元之定期存款：
　  甲○○辯稱臺灣銀行000000000000號帳號定存20萬元（下稱19
    3號定存），原於婚前之102年11月8日所存，於103年1月8日
    將193號定存提前解約，作為股票抽股資金使用，其後因未
    抽中股票，於103年2月5日重新定存20萬元而來，故該筆定
    期存款為甲○○婚前積極財產193號定存之變形云云，然為乙○
    ○所爭執。查，前揭定期存款之款項解約後係存入甲○○臺灣
    銀行000000000000帳號（下稱169號帳戶）內，有臺灣銀行
    營業部108年6月5日營存密字第10850133481號函檢附之甲○○
    帳戶交易明細在卷可稽（見原審卷二第221-230頁）；而觀1
    69號帳戶於兩造婚後有多筆存入及支出交易紀錄，顯屬於甲
    ○○婚後繼續使用之帳戶，並有其婚後存款及孳息，則上開19
    3號定存解約後，存入甲○○169號帳戶，而與帳戶內之婚後存
    款及孳息混同無法區辨，甲○○此部分抗辯，自非可採，應依
    民法第1017條第1項規定應推定為婚後財產。
  ⑷附表二編號7號所示金額15萬元之定期存款：
　  甲○○辯稱臺灣銀行000000000000號定存20萬元（下稱209號
    定存），於婚前之102年11月8日婚前所存，於103年1月8日
    將209號定存提前解約作為股票抽股資金使用，後因未抽中
    股票，再於103年2月5日定存20萬元於000000000000號帳號
    （下稱252號），嗣252號定存於103年3月18日又提前解約作
    為股票抽股資金及基金扣款使用（見原審卷二第223-224頁
    、卷三第33-43頁)。因甲○○另有000000000000號帳號定存10
    萬元（下稱996號定存），亦為甲○○於102年5月16日婚前所
    存，並於103年8月18日將996號定存提前解約作為股票抽股
    資金使用（見原審卷三第39頁），後續因未抽中股票，再於
    103年8月22日，連同前述209號定存變形為252號定存且提前
    解約所剩餘之5萬元，合併1筆定存15萬元於111號帳號（見
    原審卷二第225頁、卷三第17頁）而來云云，然為乙○○所爭
    執。查，前揭定期存款之款項解約後，既存入甲○○169帳號
    內（見原審卷二第223頁），即自其存入後與帳戶內之婚後
    存款已混同無法區辨，更無法辨識證明甲○○申購股票資金及
    基金扣款之款項均係其婚前財產，甲○○此部分抗辯，亦難憑
    採，應依民法第1017條第1項規定應推定為婚後財產。
  ⑸附表二編號9號所示金額15萬元之定期存款：
　  甲○○抗辯臺灣銀行000000000000號定存15萬元（下稱832號
    定存），於婚前之101年12月12日所存，於103年12月12日將
    832號定存解除續存作為股票抽股資金使用，後續未抽中股
    票，再於104年10月16日定存15萬元於575號帳戶而來云云（
    見原審卷二第226-228頁、卷三第25頁），然為乙○○所爭執
    。查，832號定存解約後，亦存入甲○○169號帳號內（見原審
    卷二第226頁），而與帳戶內之婚後存款相混同而無法區分
    ，甲○○此部分抗辯，亦難憑採，應依民法第1017條第1項規
    定應推定為婚後財產。
  ⑹附表二編號8號所示金額20萬元之定期存款：
　  甲○○辯稱曾先後於102年12月2日、103年2月12日將結婚禮金
    等無償取得之款項8萬1,300元、1萬4,000元合計9萬5,300元
    ，存至編號2之郵局帳戶，嗣於103年9月1日自郵局帳戶匯出
    45萬元至臺灣銀行帳戶，並於隔日定存20萬元於671號定存
    ，是671號定存之20萬元存款其中9萬5,300元屬甲○○婚後無
    償取得之財產云云，然為乙○○所爭執。查甲○○169號帳戶於1
    02年12月2日活期存款餘額為12萬5,053元，但當日支出3,05
    3元，故回溯當日存款餘額應為12萬8,106元，於基準日之存
    款餘額為9萬6,118元（見原審卷二第223、230頁）；另依中
    華郵政股份有限公司108年5月15日儲字第1080109870號函檢
    附之甲○○帳戶交易明細（見原審卷二第191-197頁），甲○○
    結婚時存款餘額為51萬4,838元，基準日時為3萬1,543元；
    可見甲○○前揭2個帳戶之存款為流動狀況，有存入亦有支出
    ，且復因其婚前取得之財產與婚後所得存款、孳息置於相同
    帳戶，已混同無法區分，依民法第1017條第1項規定應推定
    為婚後財產，是於基準時前揭活期帳戶存款，均應屬婚後財
    產，應計入本件夫妻剩餘財產分配之財產，甲○○上開所辯，
    亦難採憑。
  ⑺附表二編號14號所示之新光金股票169 股：
    甲○○辯稱該股票為甲○○102 年3 月11日及20日婚前所購，為
    甲○○婚前之積極財產云云，然為乙○○所爭執。
    觀諸卷內臺灣集中保管結算所股份有限公司109 年2 月12日
    保結投字第1090000823號函檢附之甲○○102年11月 30日起至
    105年8月 22日止之有價證券餘額及交易明細（見原 審卷三
    第135-139頁），其於基準日之股數為169股，而其於103 年
    10月28日存入111 股、104年4月29日賣出2000 股、104 年9
    月21日存入6 股，可知其中117 股均係甲○○婚後取得，另52
    股為甲○○婚前所有，則甲○○於此範圍之抗辯可採，其餘於基
    準日此檔股票其中117 股，則屬婚後財產，應計入本件夫妻
    剩餘財產分配之財產。
  ⑻附表二編號14號所示之欣銓股票其中4 萬股：
    甲○○答辯其於105年8月19日先買進之2萬股股票，係其將婚
    前購買之富達新興權及貝萊新能美基金於105年8月11日分別
    以23萬3,364元及22萬8,511元贖回，並於同年月18日以總價
    45萬4,226元買進2萬股股票此為甲○○婚前積極財產富達新興
    權及貝萊新能美基金之變形；105年8月19日後買進之2萬股
    股票，係以其於105年8月18日將婚前臺灣銀行000000000000
    號、000000000000號及000000000000號總金額50萬元之定存
    提前解約，並於同年8月19日以總價44萬8,223元再買進2萬
    股股票，105年8月19日後買進之2萬股股票為甲○○婚前定存
    之變形，亦為乙○○所爭執。惟觀諸前揭甲○○有價證券明細（
    見原審卷三第139頁），甲○○分別於105年6月23日買進2,000
    股，同年6月29日買進2,000股，同年8月5日買進6,000股，
    同年8月10日買進20,000股，同年8月18日買進20,000股，同
    年8月19日賣出20,000股，同年8月19日買進40,000股，交易
    日期均係兩造婚姻關係存續期間，已難為有利甲○○之認定。
    且如前所述，不論係甲○○贖回基金或定存解約，相關款項均
    存入甲○○169號帳戶，與婚後所得存款、孳息置於同一帳戶
    ，已無法區分，依民法第1017條第1項規定，仍應推定為婚
    後財產，是於基準時前揭活期帳戶存款，均應屬婚後財產，
    則甲○○再以婚後存款購買上開股票，自應計入本件夫妻剩餘
    財產分配之財產，甲○○上開所辯，仍無足採。
  ⑼附表二編號1存款其中5萬9,426元、編號2存款3萬1,453元：
　　甲○○抗辯169號帳戶，於105年8月19日以婚前財產富達新興
    權及貝萊新能美基金，總金額46萬1,875元買進2萬股欣銓股
    票總價45萬4,226元，另於同日以婚前定存總金額50萬元再
    買進2萬股欣銓股票總價44萬8,223元，已如前述，可證169
    號帳戶其中5萬9,426元（計算式：《46萬1,875元－45萬4,226
    元》＋《50萬元－44萬8,223元》)為甲○○婚前財產之變形；而其
    於104年7月17日將上開郵局帳戶金額歸零後，104年10月至1
    2月期間所入帳生育紅包8萬1,200元、104年12月16日入帳公
    保生育給付4萬0,210元、104年12月17日及27日各入帳英屬
    百慕達保險1萬1,710元及1萬1,000元、104年12月至105年5
    月每月入帳政府托育補助6,000元（合計3萬6,000元）、104
    年12月25日入帳台松電器節能補助2,000元、104年12月26日
    入帳政府節能補助4,000元，足證甲○○郵局活期存款皆屬甲○
    ○婚後無償取得之財產云云，然為乙○○所爭執。且依前所述
    ，甲○○前揭帳戶於婚後均為流動狀況，有存入亦有支出，上
    開相關款項存入甲○○臺灣銀行或郵局帳戶後，既與其婚後所
    得存款、孳息置在相同帳戶，已無法區分，且於104年7月17
    日之後，仍陸續有其餘款項存入（如於104年12月13日跨行
    轉入3萬元、同年月16日交換代付4萬210元…），則甲○○個人
    原本之存款與上開紅包、生育給付、托育補助、節能補助等
    既已相混，而無法辨識之特性，甲○○究係已將其自己之存款
    全數花用殆盡或一部花用？或甲○○係均花用自己之存款，而
    全未動用上開紅包、生育給付、托育補助、節能補助？或係
    一部花用自己之存款，一部花用上開紅包、生育給付、托育
    補助、節能補助？即因兩者（自己之存款與上開紅包、生育
    給付、托育補助、節能補助）混同，而無法明確加以界定判
    別，尚難認甲○○於基準時上開郵局帳戶存款為無償取得。是
    甲○○上開抗辯，亦難採憑。
　⑽據上，甲○○所辯附表二編號6、10、11號所示之定期存款，合
    計金額45萬元，及編號14號所示新光金52股（以105 年8 月
    22日收盤價6.51元計算價值應為338 元），均為甲○○婚前之
    積極財產，不應計入本件夫妻剩餘財產分配之財產，應屬有
    據，逾此範圍所辯均不可採。
　⒊由上所述，可知乙○○之婚後剩餘財產為129萬5,979元，甲○○
    之婚後剩餘財產為290萬5,312元（計算式：339萬0,877元-4
    5萬元-338元-3萬5,227元＝290萬5,312元）；兩造剩餘財產
    差額為160萬9,333元。
　㈢甲○○依民法第1030條之1第2項規定，主張應酌減或免除乙○○
    得請求分配之金額，為可採：　　　
  ⒈按法定財產制關係消滅時，夫或妻現存之婚後財產，扣除婚
    姻關係存續中所負債務後，如有剩餘，其雙方剩餘財產之差
    額，應平均分配。剩餘財產平均分配顯失公平者，法院得調
    整或免除其分配額，民法第1030條之1第1項前段、第2項亦
    有明文。其立法意旨，固在使夫妻雙方於婚姻關係存續中所
    累積之資產，於婚姻關係消滅而雙方無法協議財產之分配時
    ，由雙方平均取得，以達男女平權、男女平等之原則，例如
    夫在外工作或經營企業，妻在家操持家務、教養子女，備極
    辛勞，使夫得無內顧之憂，專心發展事業，其因此所累積之
    資產或增加之財產，不能不歸功於妻子之協力，則其剩餘財
    產，除因繼承或其他無償取得者外，妻自應有平均分配之權
    利；反之，夫妻易地而處亦然，俾免一方於婚姻關係消滅時
    立於不平等之財產地位，是夫妻就其剩餘財產係以平均分配
    為原則。惟夫妻之一方如有不務正業，或浪費成習等情事，
    於財產之累積或增加並無貢獻或協力，欠缺參與分配剩餘財
    產之正當基礎時，自不能使之坐享其成，獲得非分之利益，
    於此情形，若就夫妻剩餘財產差額平均分配顯失公平者，法
    院始得依同條第2項規定調整或免除其分配額，以期公允。
　⒉甲○○辯稱：乙○○對於兩造婚姻共同生活之貢獻顯不相當，乙○
    ○請求平均分配夫妻剩餘財產差額，有失公平等語；乙○○則
    否認之。查：
　⑴兩造均為大學畢業，婚後均有工作，每月薪資均各約5萬元一
    節，業據兩造陳述在卷(見原審卷一第58-59頁），並有稅務
    電子閘門財產所得調件明細表附卷可佐（見原審卷一第109-
    116、125-128頁)，堪認乙○○並無不務正業之情形。且乙○○
    主張自102年12月2日起至104年7月6日止，有滙至甲○○郵局
    帳戶給付家用13萬5,000元，及自103年6月 21日起至105年6
    月21日止，滙至王恩懿台灣中小企銀帳戶給付家用61萬元之
    事實，為甲○○所不爭執，惟辯稱該等費用早在乙○○留職停薪
    前全數用畢(見本院卷二第122頁)，堪認乙○○確有分擔家用
    。參以乙○○於兩造離婚前，確有照顧未成年子女一情，為兩
    造離婚確定判決認定之事實(見原審卷一第45-47頁)，足證
    乙○○主張有共同負擔家庭生活費用，並輪流照顧未成年子女
    ，對於婚後財產之增加，並無毫無均貢獻與助力。
  ⑵惟兩造於102 年11月30日結婚，未成年子女賴○○於104 年10
    月出生，至甲○○於105 年8 月22日提起離婚訴訟時，婚齡未
    滿3 年，嗣兩造於105 年12月1 日起分居。且乙○○於家事調
    查官訪視時亦陳稱：自己的工作壓力比較大，電腦遊戲是唯
    一紓壓方式，下班後每天大約花2至3小時等語（見原審卷二
    第34頁)；而賴建庭於105 年5 月14日曾簽立系爭切結書，
    承諾不再操作任何電玩，亦如前述，但是甲○○抗辯乙○○自10
    5 年6 月起留職育嬰半年期間，未遵守承諾，仍有執行電子
    遊戲之紀錄，且乙○○每月花費在手遊上萬元等情，亦提出乙
    ○○執行電玩之相關聊天紀錄等資料為證(見原審卷三第 371-
    441頁、本院卷二第139-185頁)，且堪認甲○○所辯乙○○熱衷
    於玩電玩，而花費過多之時間及金錢於其中，而忽略家庭，
    即非無據。
　⑶再者，乙○○雖主張其為照顧未成年子女而請育嬰假，然為甲○
    ○所爭執，並辯稱乙○○請育嬰假期間係將未成年子女交給兩
    造父母照顧等語。查乙○○自 105年6月起請 育嬰假半年一節
    ，為兩造所不爭執，然乙○○自述於請育嬰假期間，每週一、
    三、五下午帶未成年子女前往祖父母家，而每週二、四下午
    則帶未成年子女前往外祖父母家，各停留3、4小時等情（見
    原審卷二第37頁)，及證人即甲○○母梘紀○○於另案離婚事件
    審理中證述：乙○○請育嬰假，每週二會帶小孩回來，都說要
    去看復健科，人就消失等詞（見原審卷二第51頁)；佐以105
    年10月25日為週四，此係眾所周知之事，而乙○○前往電影院
    連看三場電影，翌日仍前往電影院連看二場電影，有乙○○於
    網路貼文可考(見本院卷一第 221-223頁) ，足徵證人上開
    證詞與事實相符，可見乙○○請育嬰假並未有投入較多心力照
    顧未成年子女，反而換取自己之享樂。
　⑷復參之證人紀○○證述其見聞兩造對家務分擔之情形（見原審
    卷二第50-53頁)，乙○○對甲○○現存主要之婚後財產之累積與
    增加，雖非毫無貢獻，惟貢獻與協力程度難認與甲○○相當，
    則徒依兩造如附表所示之剩餘財產，加以平均分配，顯失公
    平，甲○○抗辯應予調整酌減，為可採。經綜合審酌上開各情
    ，加以衡平審酌後，認乙○○對於兩造婚後財產之貢獻程度，
    明顯低於甲○○，爰將乙○○所得請求之婚後剩餘財產之差額，
    酌減為5分之1，方符公平。
  ⒊據上，兩造剩餘財產差額為160萬9,333元，則乙○○可分配5分
    之1即32萬1,867元（計算式：160萬9,333元×1/5＝32萬1,867
    元《元以下四捨五入》）。從而，乙○○依民法第1030條之1第1
    項規定，請求甲○○給付32萬1,867元，及其中31萬4,897元自
    起訴狀繕本送達翌日即109年9月18日起（見原審卷一第83頁
    )，其餘自上訴理由二狀繕本送達翌日即110年11月18日起（
    見本院卷二第106頁)，均至清償日止，按週年利率百分之5
    計算之利息部分，為有理由，應予准許。至其逾此部分之請
    求部分，則為無理由，不應准許。
  ㈣綜上所述，乙○○依民法第1030條之1第1項規定，請求甲○○給
    付32萬1,867元本息，為有理由，應予准許。逾此部分，為
    無理由，應予駁回。原審就上開准許部分除原審判決准許金
    額外，甲○○前開應再給付6,970元部分為乙○○敗訴之判決，
    並駁回其假執行之聲請，尚有未洽，乙○○上訴意旨於此部分
    求予廢棄改判，為有理由，爰由本院廢棄改判如主文第2項
    所示。至乙○○其餘敗訴部分，及甲○○就其應給付31萬4,897
    元本息（除減縮部分外），所提起上訴，求予廢棄改判，均
    無理由，應予駁回。
  ㈤本件事證已臻明確，兩造其餘之攻擊或防禦方法及所用之證
    據，經本院斟酌後，認為均不足以影響本判決之結果，爰不
    逐一論列，附此敘明。
六、據上論結，本件乙○○之上訴為一部有理由、一部無理由，甲
    ○○之上訴為無理由，判決如主文。
中　　華　　民　　國　　111 　年　　5 　　月　　4 　　日
        　　     家事法庭     審判長法　官  楊熾光
　　　　　　　　　　　　　　        法  官  戴博誠
　　　　　　　　　　　　　　　      法　官  莊宇馨
正本係照原本作成。            
不得上訴。
                                    書記官  黃粟儀
　　　　　　　　　　　　　　　　　　
中　　華　　民　　國　　111 　年　　5 　　月　　5 　　日







◎附表一（乙○○基準日之婚後財產）
編號 財產項目  價值或數額 證據、卷頁 1 郵局存款 帳號：00000000000000       853元 中華郵政股份有限公司108年3月11日中管字第1081800357號函檢附之交易明細（原審卷一第282頁） 2  臺灣企銀存款 帳號：00000000000    4,342元 臺灣中小企業銀行北屯分行108年3月11日108北屯字第5011080035號函（原審卷一第323-329頁）、108年12月2日108北屯字第5011080207號函（原審卷三第3頁） 3 存款 中國信託存款帳號：000000000000   14,715元 中國信託商業銀行股份有限公司108年3月6日中信銀字第108 224839038570號函檢附之帳戶交易明細（原審卷一第312頁） 4 存款 國泰世華帳號：000000000000   40,255元 國泰世華商業銀行存匯作業管理部108年3月13日國世存匯作業字第1080027025號函（原審卷一第351頁） 5 股票 矽品8,000股  384,400元 元大證券股份有限公司108年3月18日元證字第1080002294號函（原審卷一第375-377頁） 6 股票 日月光10,000股  373,500元  7 股票 統一2,080股  125,424元  8 股票 上福2,000股   86,800元  9 股票 中信金6,000股  111,600元  10 股票 欣銓6,000股  136,800元  11 依民1030條之2第1項以婚後財產清償婚前債務17,290元    17,290元  總計：129萬5979元     








◎附表二（甲○○基準日之婚後財產）
編號 財產項目 財產名稱 價值或數額 證據、卷頁 1 存款 臺灣銀行帳號：000000000000   96,118元 臺灣銀行營業部108年6月5日營存密字第10850133481號函檢附之帳戶交易明細（原審卷二第221-230頁） 2 存款 郵局帳號：00000000000000   31,453元 中華郵政股份有限公司108年5月15日儲字第1080109870號函檢附之帳戶交易明細（原審卷二第191-198頁） 3 存款 台新銀行帳號：00000000000000   41,989元 台新國際商業銀行108年8月2日台新作文字第00000000號檢附之帳戶交易往來明細（原審卷二第259-267頁） 4 存款 臺灣企銀帳號：00000000000     928元 臺灣中小企業銀行北屯分行108年5月30日108北屯字第5010851490號函檢附之帳戶交易明細（原審卷二第209-218頁） 5 定期存款 臺灣銀行帳號：000000000000  200,000元 臺灣銀行水湳分行108年12月17日水湳營字第10850009791號函檢附之定期存款明細⒈105年2月3日：20萬元；⒉104年9月22日：20萬元；⒊105年8月22日：15萬元；⒋104年9月1日：20萬元；⒌104年10月16日：15萬元；⒍105年3月24日：15萬元；⒎104年9月18日：10萬元（原審卷三第7-43頁） 6 定期存款 臺灣銀行帳號：000000000000  200,000元  7 定期存款 臺灣銀行帳號：000000000000  150,000元  8 定期存款 臺灣銀行帳號：000000000000  200,000元  9 定期存款 臺灣銀行帳號：000000000000  150,000元  10 定期存款 臺灣銀行帳號：000000000000  150,000元  11 定期存款 臺灣銀行帳號：000000000000  100,000元  12 定期存款 台新銀行帳號：00000000000000 152,089元 台新國際商業銀行108年12月24日台新作文字第10839452號函、109年4月20日台新作文字第10906859號函（原審卷三第 45、247-251頁） 13 定期存款 台新銀行帳號：00000000000000 200,000元  14 股票 新光金169股    1,100元 臺灣集中保管結算所股份有限公司109年2月12日保結投字第1090000823號函檢附之有價證券明細（原審卷三第135-145頁） 15 股票 富邦特2,000股  121,200元  16 股票 欣銓70,000股 1,596,000元  總計：339萬0,877元     

◎附表三（甲○○基準日之婚後債務）
編號 財產項目    財產名稱 價值或數額 證據、卷頁 1 債務 信用卡帳單   14,657元 臺北富邦銀行信用卡消費明細及帳單（原審卷三第325-326頁） 2 債務 銀行信用卡帳單   20,570元 臺北富邦銀行信用卡消費明細及帳單（原審卷三第327-328頁） 總計：35,227元